【裁判字號】    97,交聲,1766
【裁判日期】    971231
【裁判案由】    聲明異議
【裁判全文】
臺灣高雄地方法院交通事件裁定        97年度交聲字第1766號
原處分機關  交通部公路總局高雄區監理所
異  議  人
即受處分人  乙○○  47歲民.
上列受處分人因違反道路交通管理處罰條例案件，對於交通部公
路總局高雄區監理所民國97年7 月22日所為之裁決處分（原處分
案號：高監營裁市第裁80-NO0000000號）聲明異議，本院裁定如
下：
    主  文
異議駁回。
    理  由
一、原處分意旨略以：異議人即受處分人乙○○於民國97年5 月
    16日9 時44分許，騎乘車號ISY-193 號重型機車，行經高雄
    縣仁武鄉○○路時，因未在規定之機器腳踏車道內行駛，經
    高雄縣政府警察局交通警察隊警員依違反道路交通管理處罰
    條例第45條第13款之規定製單舉發，嗣由交通部公路總局高
    雄區監理所依違反道路交通管理處罰條例第45條第13款之規
    定，於97年7 月22日以高監營裁字第裁80-NO0000000號裁決
    書裁處罰鍰新臺幣（下同）6 百元，並依同條例第63條第1
    項第1 款（原裁決書漏載第3 款）規定，記違規點數1 點在
    案。
二、異議意旨略以：異議人於前揭時地，固騎乘上開重型機車，
    行經仁武鄉○○路與工業二路交岔路口前之路段被逕行舉發
    未依規定車道行駛，惟異議人即騎乘機車用路人非單一個案
    ，緣因於進入仁武鄉市區路段，外擴一機慢車道於該路段前
    即自鳳仁路北向與中華路交岔路口起至該外擴機慢車道間路
    段，除內側車道外，中線車道、外側車道路面並無標示禁行
    機車，係於該處對向六車道路面才標示禁行機車，而駕駛機
    車用路人行進中，基於安全考量難以適時反應進入該機慢車
    道，經向公路總局第三區養護工程處高雄工務段反映已獲改
    善，故本件違規顯非用路人故意犯之；又當時警察是穿著便
    服並不是穿著制服執行勤務，且警車閃警示燈是停在路口的
    右側，致異議人誤認是刑警在處理刑事案件；再違反道路交
    通管理處罰條例第7 之2 條「逕行舉發」之規定並不適用於
    駕駛機車用路人等為由，爰依法聲明異議，請求撤銷原處分
    等語。
三、按機器腳踏車行駛之車道及轉彎，應依標誌、標線之規定行
    駛；而「禁行機車」標誌，用以告示本車道禁止機器腳踏車
    通行，道路交通安全規則第99條第1 項及道路交通標誌標線
    號誌設置規則第178 條分別定有明文。又汽車駕駛人（包括
    機器腳踏車），爭道行駛，有下列情形之一者：…十三、機
    器腳踏車，不在規定車道行駛者，處6 百元以上1 千8 百元
    以下罰鍰，道路交通管理處罰條例第3 條第8 款，第45條第
    13款亦定有明文。再汽車駕駛人（包括機器腳踏車）駕駛汽
    車違反道路交通管理處罰條例第45條規定者，除應依該條所
    規定之罰鍰處罰外，並予記違規點數1 點，道路交通管理處
    罰條例第63條第1 項第1 款亦有明文規定。次按依道路交通
    管理處罰條例科處行政罰事件，依據公法爭議之舉證責任分
    配法則，固應先由行政機關就其業已履踐相關正當法律程序
    ，以及人民應受處罰之客觀違反法令行為，負證明之責，異
    議人就行政機關已為相當證明之前開事項，若主張欠缺主觀
    歸責條件或為其他抗辯，亦須就其所辯提出反證，合先敘明
    。
四、經查：
  (一)本件異議人乙○○並不否認於上開時地，曾駕駛上開車牌號
    碼ISY-193 號重型機車，行經高雄縣仁武鄉○○路接近該路
    段與工業二路交岔路口處內側第3 車道時（即本院卷第80頁
    違規舉發現場示意圖，其上異議人所標示之箭頭行進車道方
    向），為員警拍照後逕行舉發等事實（見本院卷第74頁）。
  (二)至異議人於上揭時地有騎乘機車不在規定車道內行駛之行為
    ，業據證人即警員甲○○於本院審理時證稱詳確在卷（見本
    院卷第75至77頁），復有原處分機關97年7 月22日高監營裁
    字第裁80-N00000000號違反道路交通管理事件裁決書、高雄
    市政府警察局舉發違反道路交通管理事件通知單各1 份暨高
    雄縣政府警察局97年7 月10日高縣警交字第0970081774號書
    函、同警察局97年8 月26日高縣警交字第0970085282號及97
    年9 月11日高縣警交字第0970037771號函、交通部公路總局
    高雄區監理所97年7 月15日高監營字第0970032574號及97年
    8 月14日高監營字第0970037691號函、送達證書、違規舉發
    現場路線位置圖、車號查詢重型機車車籍資料、不服逕行舉
    發抗告送達書、員警甲○○97年6 月18日職務報告、電子地
    圖各1 份及現場彩色照片23張等相關資料附卷可稽（見本院
    卷第6 至12、16、21、31、41、43、45、46、56、60至66、
    69、70、79、80至91頁），已堪認定。
  (三)異議人雖以上揭情詞置辯。惟查：
    1.證人即舉發本件違規事件之警員甲○○於本院調查時到庭
      具結證稱：本件舉發當日伊係執行該日上午8 至12時交通
      稽查勤務，當時係在強力取締機車行駛高雄縣仁武鄉○○
      路○○道，伊執行勤務時警車係停放於違規舉發現場路線
      位置圖所標示262 巷前安全島第1 缺口位置（見本院卷第
      84頁），當天伊穿著警察制服，並坐在警察巡邏車上面，
      伊從車內後視鏡看到異議人駕駛機車行駛在快車道上，於
      異議人經過警車後接近工業二路路口時，伊即在警車內拍
      照逕行舉發；取締當時路面上是有標示禁行機車標字，且
      由取締當時照片路面上亦可看見有禁行機車之標字等語明
      確（見本院卷第9 、64頁）。
    2.本院審酌證人即警員甲○○於本院調查中在具結後明確證
      稱異議人確有騎乘機車在「禁行機車」車道內行駛之事實
      ，佐以本件道路交通違規時間係在97年5 月16日9 時44分
      許，並有舉發照片1 幀在卷可憑（見本院卷第7 、62頁）
      ，且由取締當時所拍攝之現場照片，與前揭舉發照片相互
      核對觀之，馬路分線、車道之配置、路面標示與分隔安全
      島等景均相符合，是認異議人於騎乘機車進入禁行機車車
      道遭取締舉發前，在該車道上確有標示「禁行機車」之黃
      色標字，而於車道分隔島外側車道則有「機慢車道」之白
      色標字，此有照片3 張附卷可稽（見本院卷第8 、9 、64
      頁），本件舉發當日日間光線明亮、天氣晴朗，衡情異議
      人對「禁行機車」之標示應不致視而不見或發生誤判之情
      事，參以證人甲○○身為執行交通勤務專業警察人員，受
      有相當之執勤訓練，平時有多次處理類似情形之經驗，在
      日間光線良好、天晴之情形下，近距離目擊異議人交通違
      規之情形；且攝得上揭舉發照片以為佐證，尚難遽認證人
      甲○○有誤為舉發之情事。又證人甲○○與異議人素昧平
      生，並無仇隙嫌怨，應無設詞誣陷異議人之理，且所述本
      件舉發經過事實，具體明確，並警員執行公務時，本身即
      受有行政懲處責任之監督，其於執行交通勤務過程中，應
      無任意為不實舉發之可能，且其到庭具結作證，更係以刑
      事責任擔保其證言之真實性，當無干冒偽證處罰而羅織異
      議人有上開交通違規之理，自堪認證人甲○○上開證述，
      應可採信。從而，本件因案發當時目睹經過之現場值勤警
      員甲○○既已到庭作證如上，復有前揭舉發照片可佐，是
      異議人於舉發通知單所載時、地確有騎乘機車不在規定車
      道行駛之情事，洵堪認定。
    3.再「禁行機車」標字，用以公告本車道禁止汽缸總排氣量
      未滿550 立方公分之機器腳踏車通行，繪設於路段起點，
      路段過長時，得於路段中加繪之，道路交通標誌標線號誌
      設置規則第178 條第1 項定有明文，且異議人騎車進入禁
      行機車之車道前，在該車道上確有禁行機車標字，業如前
      述，揆以上開規定已屬適法，異議人自有注意遵守之義務
      ，且實際上亦不可能在禁行機車道路路面上全部均書寫滿
      「禁行機車」標字，是異議人上開所辯：路面並無標示禁
      行機車，應不足採。再者，違反行政法上義務之行為非出
      於故意或過失者，不予處罰，行政罰法第7 條定有明文，
      是如行為人因過失而違反行政法上義務者，應法仍應予以
      處罰，且汽車（包括機器腳踏車）行駛時，駕駛人應注意
      車前狀況及兩車併行之間隔，並隨時採取必要之安全措施
      ，道路交通規則第94條第3 項亦有明文，查本件異議人騎
      車進入禁行機車之車道前，對於在該車道上標示禁行機車
      標字，縱非刻意視而不見，然未能於行駛中全神貫注注意
      前車狀況，致疏未注意禁行機車之標字，不慎闖入禁行機
      車之車道，主觀上自有應注意而未能注意之過失甚明，從
      而，異議人因過失而違反交通規則，依法亦不能免於處罰
      ，自不得以異議人並非故意違規云云，作為免責之理由。
    4.異議人雖另辯稱：道路交通管理處罰條例第7 之2 條「逕
      行舉發」之規定並不適用於駕駛機車用路人云云（見本院
      卷第4 、5 頁），惟按道路交通管理處罰條例第3 條第8
      款規定，車輛係指在道路上以原動機行駛之汽車（包括機
      器腳踏車）或以人力、獸力行駛之車輛；又道路交通安全
      規則第2 條第1 項第1 款規定，本規則所稱汽車係指在道
      路上不依軌道或電力架線而以原動機行駛之車輛（包括機
      器腳踏車）。從而，不論道路交通管理處罰條例或道路交
      通安全規則所稱之「汽車」，均包括「機器腳踏車」，而
      所謂機器腳踏車即一般所稱之機車，因此，所謂汽車所有
      人或汽車駕駛人，當然包括機車所有人或機車駕駛人在內
      ，又依道路交通安全規則第2 條第1 款規定，該規則所規
      範之汽車，亦包含機器腳踏車在內，故機車駕駛人亦應遵
      守上揭規定。抑且「汽車駕駛人之行為有下列情形之一，
      當場不能或不宜攔截製單舉發者，得逕行舉發：…七、經
      以科學儀器取得證據資料證明其行為違規」；「前項第七
      款之科學儀器應採固定式，並定期於網站公布其設置地點
      。但汽車駕駛人之行為屬下列情形之一者，不在此限：…
      五、未依規定行駛車道。」道路交通管理處罰條例第7 條
      之2 第1 項第7 款、第2 項第5 款分別定有明文，此項規
      定更係針對機車駕駛人及乘客所設之規定，且亦毫無就汽
      車或機車駕駛人區○○○道路交通管理處罰條例第7 之2
      條「逕行舉發」規定之正當理由。是異議人前揭所辯，顯
      係對法令之誤解，並無可採。
  (四)至異議人又辯稱在上開時地，證人即警員甲○○所標示之警
    車停放位置，警車根本無法停放進去云云（見本院卷第76頁
    ），惟查證人甲○○所標示違規舉發路線現場示意圖（見本
    院卷第79頁），確實可停放警車1 部入內且毫不至會妨礙車
    道上正常之車行狀況，業據證人甲○○提出現場照片7 張附
    卷可稽（見本院卷第85至91頁），堪認異議人之上開辯解，
    顯與事實有間，難以憑信。此外，前開機車係行駛在內側車
    道之最右邊靠近分隔島處，此觀上開採證照片自明，該機車
    駕駛人未依規定車道騎車且任意穿梭車陣之行為極為明顯，
    非交通紊亂、內外車道標示不明等藉口可以粉飾卸責，異議
    人辯稱僅並非故意所為圖脫免交通違規之罰責，亦無足採。
  (五)從而，本件事證明確，異議人確有於前揭時、地有騎乘機車
    不在規定車道內行駛之違規行為，洵堪認定。異議人之前揭
    辯詞均無足據以為有利異議人之認定。
五、綜上所述，本件異議人確有於97年5 月16日9 時44分許，騎
    乘車號ISY-193 號重型機車，行經高雄縣仁武鄉○○路時，
    因未在規定之機器腳踏車道內行駛之違規情事，異議人前揭
    所辯，並無足取。是揆諸前揭法律規定，異議人既有上開違
    規情事，原處分機關依道路交通處罰條例第45條第13款、第
    63條第1 項（原裁決書漏載第3 款）等規定，裁處受處分人
    罰鍰6 百元，並記違規點數1 點，核無違誤，裁罰額度亦無
    不當，應予維持，異議人執上開情詞提起本件聲明異議，洵
    無理由，應予裁定駁回。又本件事證已明，異議人其他所辯
    當時上開路面使機車用路人難以適時反應，經向有關單位反
    應後已所改善等語（見本院卷第74、75頁），經本院審酌後
    ，縱使屬實因係為交通標示設置建議改進之事項，認與本裁
    定結果並無影響，併予敘明。
六、據上論斷，爰依道路交通管理處罰條例第87條第2 項、道路
    交通案件處理辦法第19條，裁定如主文。
中    華    民    國    97    年    12    月    31    日
                    交通法庭    法  官  林建鼎
以上正本證明與原本無異。
如不服本裁定，應於收受送達後5 日內向本院提出抗告狀（須附
繕本）。
中    華    民    國    97    年    10    月    31    日
                                書記官  林秀敏


司法院資訊處製作；財團法人民間司法改革基金會備份。
